臺灣高等法院刑事判決　　　　　　　　　　　　 　 九十年度上訴字第三九○七號
　　上　訴　人　乙○○
　　即　自訴人
　　代　理　人　丙○○
　　　　　　　　丁○○
　　被　　　告　甲○○
　　選任辯護人　吳德讓
右上訴人因被告偽造文書等案件，不服臺灣桃園地方法院，八十九年度自字第一三九
號，中華民國九十年九月二十八日第一審判決提起上訴，本院判決如左：
    主  文
上訴駁回。
    理  由
一、自訴意旨略以：被告甲○○與自訴人均同為被繼承人莊垣峻之繼承人，莊垣峻於
    民國（下同）八十七年六月二十二日死亡，其生前所遺不動產及現金，依民法第
    一千一百三十八條規定，應由其繼承人即莊垣峻之配偶莊玉葉及養女甲○○、乙
    ○○繼承，其應繼分各為三分之一，詎被告甲○○意圖為自己不法之所有，(一)、
  於八十七年六月間，將莊垣峻存於桃園市信用合作社活期存款二萬四千零五十五
    元，定期存款一百二十萬元，存於桃園市農會活期存款十二萬一千八百八十七元
    ，定期存款一百八十萬元及同農會埔子分部活期存款十萬三千五百七十八元，侵
    占入己。(二)、於八十七年八月十日在表明願於繼承移轉登記後，願遵守土地法第
    三十條之一規定，於繼承開始後一年內將繼承之農地，出售與有耕作能力之人之
    「農地繼承人承諾書」及聲明因遺失桃園縣龜山鄉○○○段蕃子窩小段第三五一
    之一、第三五五號土地所有權而申請補發之「切結書」上偽造自訴人署押，繼於
    八十七年十月二十七日向桃園地政事務所等地政機關，辦理桃園市○○段埔子小
    段七０四之四號等如附表所示十六筆不動產之繼承及分別共有登記，足生損害於
    自訴人。(三)、莊垣峻所有坐落桃園縣桃園市○○段第一五一二號、第一五一三號
    土地二筆，莊垣峻生前並未出售他人，且該二筆土地已列入國稅局莊垣峻財產總
    歸戶明細內，然該二筆土地竟於八十七年四月二十九日出售予許騰文，且得款約
    二百五十萬元亦不知去向，顯係被告偽造文書將土地出售予許騰文，並將出售所
    得價款侵占入己甚明。因認被告涉犯刑法第三百三十五條之侵占罪及第二百十條
    、第二百十四條、第二百十七條之偽造文書罪嫌。
二、按犯罪事實之一部提起自訴者，他部雖不得自訴亦以得提起自訴論。但不得提起
    自訴部分係較重之罪，或其第一審屬高等法院管轄，或第三百二十一條之情形者
    ，不在此限。又不得提起自訴而提起者，應諭知不受理之判決。刑事訴訟法第三
    百十九條第二項、第三百三十四條分別定有明文。經查本件自訴人乙○○前於八
    十九年五月一日就同一事實以被告甲○○涉犯刑法第三百三十五條侵占罪及同法
    第二百十七條、（第二百十六條）、第二百十條、第二百十四條之偽造文書罪具
    狀向臺灣桃園地方法院檢察署提出告訴，經該檢察署分案八十九年度他字第七一
    七號、八十九年度偵字第一一六二０號由檢察官偵查，有該偵查卷可稽，依刑事
    訴訟法第三百二十三條第一項前段規定，就同一事實（侵占、偽造文書）原不得
    提起自訴，惟自訴人指訴被告所侵占者為被繼承人莊垣峻之遺產，為親屬間侵占
    ，依刑法第三百三十八條、第三百二十四條第二項規定，須告訴乃論，則依前開
    刑事訴訟法第三百二十三條第一項但書規定，自訴人就被告所涉侵占罪部分，提
    起自訴，於法固無違背，惟依自訴人所訴被告犯罪事實，被告先後多次侵占被繼
    承人莊垣峻遺產，及多次偽造文書，均時間緊接、方法相同，如其犯罪均成立，
    顯均係基於概括犯意為之，為連續犯，又依自訴人所訴被告所涉偽造文書行為與
    侵占行為，亦有方法、結果之牽連關係，為裁判上一罪，而刑法（第二百十六條
    ）、第二百十條（行使）偽造私文書罪，法定本刑為五年以下有期徒刑，同法第
    三百三十五條第一項之侵占罪，法定本刑為五年以下有期徒刑、拘役或科或併科
    一千元以下罰金，關於比較同種之刑之重輕，應先比較其最高度（刑法第三十五
    條第二項前段），重輕相等時，再比較其最低度（同條項後段），現行刑法（第
    二百十六條）、第二百十條（行使）偽造私文書罪及第三百三十五條第一項之侵
    占罪，其最重本刑雖均為五年有期徒刑，但後者最輕本刑為罰金，故應以後者之
    刑為輕，且刑法第二百十條之罪與第三百三十五條第一項之罪，本刑輕重雖屬相
    等，然依同法第六十一條第三款規定，第三百三十五條第一項之罪，得免除其刑
    ，而第二百十條之罪則否，是刑法（第二百十六條）、第二百十條之（行使）偽
    造私文書罪情節顯重於第三百三十五條第一項之侵占罪，則該部分既不得提起自
    訴，揆諸前揭說明，較輕之侵占罪部分自亦不得提起自訴。
三、原判決以本件係不得提起自訴而諭知不受理之判決，經核於法洵無違誤。上訴意
    旨徒以刑法第二百十六條、第二百十條之法定本刑與刑法第三百三十五條第一項
    之侵占罪尚於五年以下有期徒刑之外，得以併科罰金，自較刑法第二百十六條及
    二百十條罪僅五年以下有期徒刑，無併科罰金之規定為重，任意指摘原判決不當
    ，自無理由，應予駁回，並不經言詞辯論為之。
據上論斷，應依刑事訴訟法第三百六十八條、第三百七十二條，判決如主文。
中        華        民        國      九十一    年    一    月    九    日
                            臺灣高等法院刑事第七庭
                                審判長法  官  吳  啟  民
                                      法  官  林  瑞  斌
                                      法  官  施  俊  堯
右正本證明與原本無異。
如不服本判決應於收受送達後十日內向本院提出上訴書狀，其未敘述上訴之理由者並
得於提起上訴後十日內向本院補提理由書（均須按他造當事人之人數附繕本）。
                                      書記官  陳  彥蕖
中        華        民        國      九十一    年    一    月    九    日
附表：
┌──┬──────────────────┬────────┬─────┐
│編號│土    地    坐    落                │面積（平方公尺）│應有部分  │
├──┼──────────────────┼────────┼─────┤
│一  │桃園市○○段埔子小段七０四之四      │二七六七        │全部      │
├──┼──────────────────┼────────┼─────┤
│二  │桃園市○○段埔子小段七０四之五      │六一三          │全部      │
├──┼──────────────────┼────────┼─────┤
│三  │桃園市○○段埔子小段七０五之五      │一八三七        │全部      │
├──┼──────────────────┼────────┼─────┤
│四  │龜山鄉○○○段蕃子窩小段三五一之一  │二六．五        │０．五    │
├──┼──────────────────┼────────┼─────┤
│五  │龜山鄉○○○段蕃子窩小段三五一之二八│三              │全部      │
├──┼──────────────────┼────────┼─────┤
│六  │龜山鄉○○○段蕃子窩小段三五五      │二九七          │０．五    │
├──┼──────────────────┼────────┼─────┤
│七  │龜山鄉○○○段蕃子窩小段三五五之六  │七五            │全部      │
├──┼──────────────────┼────────┼─────┤
│八  │龜山鄉○○○段蕃子窩小段三五五之三七│一三            │全部      │
├──┼──────────────────┼────────┼─────┤
│九  │龜山鄉○○○段蕃子窩小段三五七之五  │二０            │全部      │
├──┼──────────────────┼────────┼─────┤
│十  │龜山鄉○○○段蕃子窩小段三五一之二九│八．五          │０．五    │
├──┼──────────────────┼────────┼─────┤
│十一│龜山鄉○○○段蕃子窩小段三五一之七  │一六            │０．五    │
├──┼──────────────────┼────────┼─────┤
│十二│龜山鄉○○○段蕃子窩小段三五五之四二│八三．五        │０．五    │
├──┼──────────────────┼────────┼─────┤
│十三│龜山鄉○○○段蕃子窩小段三五七之一二│七四            │全部      │
├──┼──────────────────┼────────┼─────┤
│十四│蘆竹鄉○○段二三號                  │七二．二六      │0.0119    │
├──┼──────────────────┼────────┼─────┤
│十五│蘆竹鄉○○村○○路八二號            │一九０          │全部      │
├──┼──────────────────┼────────┼─────┤
│十六│蘆竹鄉○○村○○路七四巷一一九號    │０．０七１      │全部      │
└──┴──────────────────┴────────┴─────┘
